【裁判字號】    97,重上,3
【裁判日期】    970709
【裁判案由】    給付借款
【裁判全文】
臺灣高等法院臺中分院民事判決           97年度重上字第3號
上  訴  人    飛立空調企業股份有限公司
                          之2
兼法定代理人  丙○○○
上  訴  人    丁○○
上  訴  人    乙○○
上  訴  人    戊○○
共      同
訴訟代理人    戴森雄律師
被  上訴人    元大商業銀行股份有限公司
              （原名復華商業銀行股份有限公司）
法定代理人    己○○
訴訟代理人    甲○○
上列當事人間請求給付借款事件，上訴人對於中華民國96年9月
26日臺灣臺中地方法院96年度重訴字第283號第一審判決提起上
訴，本院於97年7月2日言詞辯論終結，茲為判決如下：
    主  文
原判決關於命上訴人連帶給付超過新台幣壹仟壹佰參拾伍萬伍仟
捌佰玖拾元及其中新台幣壹仟壹佰貳拾萬元自民國九十六年五月
二十八日起至清償日止按年息百分之四點一計算之利息，其中壹
拾伍萬伍仟捌佰玖拾元自民國九十六年五月二十八日起至清償日
止，按年息百分之四點九八計算之利息；並均自民國九十六年五
月二十八日起至清償日止，按上開利率百分之二十計付違約金部
分，暨訴訟費用之裁判均廢棄。
上開廢棄部分被上訴人在第一審之訴駁回。
其餘上訴駁回。
第一、二審訴訟費用由上訴人連帶負擔百分之玖拾捌，餘由被上
訴人負擔。
    事實及理由
一、被上訴人原名「復華商業銀行股份有限公司」，業奉行政院
    金融監督管理委員會民國96年8月13日金管銀（六）字第096
    00334970號函准予更名為「元大商業銀行股份有限公司」，
    有該函附卷可憑（見本院卷第42頁反面），合先敘明。
二、被上訴人主張：上訴人飛立空調企業股份有限公司（下稱飛
    立公司）於民國92年1月8日邀同上訴人丙○○○、丁○○、
    乙○○、戊○○為連帶保證人，與被上訴人簽訂放款借據二
    紙，約定期限為2年，自92年9月15日至94年9月15日，借款
    額度合計2000萬元（新台幣下同），並於92年9月15日借款
    2000萬元，利息按被上訴人公告之基準利率計算，按月本息
    攤還，如未按期攤還本息時，自逾期之日起6個月以內按放
    款利率10%，逾6個月以上者，其超逾6個月部分加放款利率
    20%計付違約金。嗣飛立公司於94年9月15日屆期無法清償本
    息，乃於同年12月26日，邀同其餘保證人與被上訴人簽定增
    補約據，將借款期限展延至96年1月15日止，並自95年3月16
    日起按月清償本金合計200萬元整，詎上訴人自95年6月15日
    起，即未依約繳納本息，依約飛立公司上揭債務視同全部到
    期，上訴人飛立公司合計尚積欠被上訴人本金11,355,890元
    ，及其利息、違約金，爰依消費借貸及連帶保證之法律關係
    提起本件訴訟，上訴人應連帶給付被上訴人壹仟壹佰參拾伍
    萬伍仟捌佰玖拾元，及自民國九十五年六月十五日起至清償
    日止，其中壹仟壹佰貳拾萬元整，按年息百分之四點一；
    壹拾伍萬伍仟捌佰玖拾元整，按年息百分之四點九八計算
    之利息，並自民國九十五年七月十六日起至清償日止，其逾
    期在六個月以內者，按上開利率百分之十，逾期超過六個月
    者，超過部份按上開利率百分之二十計付違約金之判決。並
    於本院答辯聲明求為判決駁回上訴。
三、上訴人則抗辯：對於上訴人飛立公司邀同其餘上訴人為連帶
    保證人，於92年9月15日向被上訴人借款2000萬元，於94年9
    月15日無法清償，因而與被上訴人簽定增補約據，將上開借
    款期限延至96年1月15日等情不為爭執。嗣95年7月間，上訴
    人飛立公司因資金運用關係，由上訴人丁○○和被上訴人洽
    商變更第一次增補約據之清償條件，希望變為每月攤還本金
    20萬元，經被上訴人同意後，即於95年7月31日提出申請書
    ，申請變更還款方法為95年7月起就餘額1400萬元分84期按
    月平均攤還本息，並請求酌降利息為年息2.5%，經被上訴人
    債管部傳真覆函同意降息，並要求儘速簽訂增補約據，且同
    意回溯自95年6月起按月於每月15日繳付利息，並按月攤還
    本金20萬元，是以上訴人請求變更原還款條件部分，雙方意
    思表示一致，被上訴人自95年8月16日傳真覆函同意降息之
    約定條件已生效，兩造原始借款清償條件，自應改依95年8
    月16日傳真覆函之約定條件履行。上訴人即依約定，於95年
    9月15日一次存入三個月75萬元作為每月清償25萬元本息之
    用，被上訴人所屬屏東分行承辦人於95年9月間通知上訴人
    乙○○、戊○○於屏東就地對保，再由被上訴人台中分行承
    辦上訴人丁○○住處附近辦理對保，完成對保後，上訴人丁
    ○○另要求在契約書上載明本貸款如還清，須於一週內交付
    清償證明及塗銷抵押，承辦人甲○○表示該條係不在第二次
    增補約據契約書內，須另請示總行，事後被上訴人竟於95年
    9月25日即來函指稱上訴人等人自95年6月15日起未依繳付本
    息等語。並於本院上訴聲明求為判決：(一)原判決廢棄。(二)被
    上訴人在第一審之訴駁回。(三)第一、二審訴訟費用由被上訴
    人負擔。
四、查被上訴人主張，上訴人飛立公司邀同其餘上訴人為連帶保
    證人，於92年9月15日向被上訴人借款2000萬元，於94年9月
    15日無法清償，因而與被上訴人簽定增補約據，將上開借款
    期限延至96年1月15日之事實，為上訴人等所不爭執，並據
    其提出借據、增補約據、授信案件查詢單、放戶繳息查詢單
    、放戶利率變更單、上訴人飛立公司帳戶交易明細等為證，
    （見原審支付命令卷、原審卷第14至23頁），此部分堪信被
    上訴人之主張為真實。
五、上訴人雖辯稱，95年7月間，上訴人丁○○和被上訴人洽商
    變更第一次增補約據之清償條件，希望變為每月攤還本金20
    萬元，經被上訴人同意後，上訴人於95年7月31日乃向被上
    訴人提出申請書，被上訴人95年8月16日傳真予上訴人，上
    訴人遂於95年9月15日依上開傳真內容匯款75萬元，由被上
    訴人收受，並無異議，上訴人95年10月13日匯款25萬元，95
    年11月14日現金存25萬元，95年12月14日現金存25萬元，96
    年1月12日現金存25萬元，96年2月14日現金存25萬元，96年
    3月14日現金存25萬元，96年4月12日現金存25萬元，96年5
    月14日現金存25萬元。又兩造借款契約約定被上訴人逕自上
    訴人設於被上訴人之帳戶扣款以為清償。而被上訴人95年8
    月16日之傳真為95年6月起每月15日繳還本金200,000元，加
    上利息約5萬元，因上訴人95年6月15日已還210萬元，故上
    訴人已依被上訴人95年8月16日之傳真陸續還款，其中95年9
    月還95年7-8月3個月份，其餘按月償還25萬元至96年5月份
    。而上訴人每月所還利息5萬元，已逾被上訴人傳真所載利
    率計算之39,688元。按依習慣或依事件之性質，承諾無須通
    知者，在相當時期內，有可認為承諾之事實時，其契約為成
    立，民法第161條第1項定有明文，此即學理上所謂「承諾意
    思之實現」，為承諾之一種態樣。本件被上訴人95年8月16
    日之傳真就上訴人申請延展清償之內容予以變更，為新契約
    ，上訴人自95年9月15日起至96年5月止依95年8月16日傳真
    之內容給付25萬元（含按月攤還之本金20萬元及利息39,688
    元），為承諾意思之實現，依上開說明，應認兩造所訂之增
    補約據契約已經成立（契約成立之日期為增補約據所載之95
    年9月15日），被上訴人自不得主張上訴人未依原借貸契約
    按月清償本金200萬元等語，並提出上訴人之申請書，被上
    訴人之傳真函、增補約據二紙及上訴人在被上訴人所設活期
    存款帳戶之匯款紀錄為憑（見原審卷第41頁至44頁、本院卷
    第9至11頁）。被上訴人就此則主張：上訴人丁○○於對保
    時要求本件借款清償完畢，被上訴人要在一週內交付清償證
    明及塗銷抵押權設定登記。但兩造間曾於86年5月13日由上
    訴人乙○○、戊○○提供坐落屏東縣東港鎮○○段第236地
    號土地為債務人即飛立公司提供擔保，設定本金最高限額六
    千萬元抵押權予被上訴人，存續期限自86年5月13日至116年
    5月12日，其擔保範圍包括債務人對抵押權人即被上訴人現
    在及將來所負在本金最高限額內之借款、票據、執款、保證
    、損害賠償及其他一切債務暨其利息、遲延利息、違約金、
    抵押權人墊付抵押物之保險費、實行抵押權之費用與因債務
    不履行而發生之損害之清償。除本件借款外，上訴人曾於88
    年2月2日向被上訴人借款合計687萬元（借款期限：其中566
    萬元係88年2月2日至118年2月2日，其中121萬元係88年2月2
    日至103年2月2日），迄未清償完畢。本件訴訟之原借款金
    額為2000萬元，另筆687萬元借款均在該最高限額抵押6000
    萬元之擔保範圍內，該筆687萬元之借款既未清償完畢，被
    上訴人自不同意於本件借款清償完畢一週內出具清償證明供
    上訴人塗銷該最高限額抵押權，故本件第二次增補約據契約
    雙方迄未取得共識，契約尚未成立等情，並提出土地抵押權
    設定契約書、他項權利證明書、其他約定事項、土地他項權
    利變更契約書、土地登記簿謄本、放款借據為證（見本院卷
    第81至90頁）。即上訴人丁○○亦不否認伊曾設定6000萬元
    最高限額抵押予被上訴人，另向被上訴人貸款687萬元，該
    687萬元為最高限額抵押權擔保範圍。伊曾於對保對時要求
    被上訴人於本件借款清償完畢一週內出具清償證明以便完成
    塗銷抵押權等情事。（見原審卷第90頁、本院卷第79頁、第
    92頁）。按上訴人另筆687萬元貸款既在該6000萬元最高限
    額抵押擔保範圍內，且迄未清償完畢。上訴人要求被上訴人
    於本件清償完畢時一週內出具清償證明供被上訴人塗銷6000
    萬元之最高限額抵押權設定登記乙事如納入契約勢必將使被
    上訴人另筆687萬元貸款之抵押擔保請求落空，對被上訴人
    該債權求償權利之行使自有重大不利之影響，且兩造如將此
    項要求列入契約內容之一部，被上訴人違約時將擔負債務不
    履行或損害賠償之民事責任。況上訴人此項要求於其95年7
    月31日之申請書及被上訴人95年8月16日致上訴人之傳真函
    均未提到（見原審卷第41、42頁），又本件被上訴人已表示
    不同意上訴人此項要求，自不能謂兩造就上開增補約據之內
    容意思表示已經完全一致，契約即為成立。上訴人雖抗辯請
    求一週內塗銷本件抵押權乙事並非本件契約必要之點（見本
    院卷第92頁），但上訴人此項要求如納入契約勢必將使被上
    訴人另筆687萬元貸款之抵押擔保落空，對被上訴人該筆債
    權求償權利之行使有重大不利之影響，而兩造如將此項要求
    列入契約內容之一部，被上訴人違約時將擔負債務不履行或
    損害賠償之民事責任。凡此尚難謂此項雙方意思表示有重大
    歧異且嚴重影響被上訴人契約權益之點，為非必要之點，上
    訴人此部分之抗辯並不可採。
六、次查，本件上訴人抗辯兩造就系爭借款，業已於95年8月16
    日經被上訴人同意延展清償，上訴人同意被上訴人上開延展
    之要約，並與被上訴人完成對保程序，系爭第二次延展清償
    契約（增補約據）業已成立等語。惟被上訴人主張該增補約
    據中上訴人戊○○、乙○○係住屏東縣東港，故由被上訴人
    傳真戊○○與乙○○之印章供被上訴人在東港同仁（王家偉
    ）於95年9月7日至戊○○、乙○○住處完成對保手續，對保
    人並在核對人、核對年月日、核對地點欄蓋章。嗣被上訴人
    之員工甲○○於95年9月28日上午至台中市○○路與健行路
    口上訴人丁○○住家附近之土地公廟辦理上訴人飛立公司丙
    ○○○、丁○○之對保時，發現增補約據上飛立公司、丙○
    ○○、丁○○之章都已蓋好，也簽名了，致甲○○無法要求
    渠等當場親自簽名蓋章，完成對保手續，且丙○○○所蓋之
    印章亦與留存在被上訴人公司之印鑑不符，萬一將來上訴人
    否認在借據上簽名蓋章，易生爭執。此外依照增補約據第二
    條之約定，兩造同意適用的部分在方型框框（□）內勾，但
    甲○○對保時發現增補約據第五點沒有框框可供打勾，上訴
    人丁○○卻在其上打了不連續的勾（看來像打「ˋ」復打「
    ˊ」連接成「ˇ」狀），似有變造之嫌疑，被上訴人擔心將
    來增補約據第五點「本增補約據（契約）視為原借據（契約
    ）之一部分，其效力與原借據（契約）相同，連帶保證人並
    願意負連帶保證責任。」條款部分（此部分係用以約定系爭
    第二次增補約據之延展清償契約，與原借款兩造所負之權利
    主張相同）是否適用會發生爭議。加上上訴人丁○○現場另
    要求被上訴人於清償本件借款一週內出具清償證明供其塗銷
    最高限額抵押權設定登記乙節，被上訴人無法接受，雙方未
    達成共識，故甲○○未在完成對保手續，亦未在增補約據飛
    立公司、丙○○○、丁○○部分之核對人、核對年月日、核
    對地點欄蓋章，本件雙方之意思表示既有重大不一致，增補
    約據之契約並未成立等情，並提出原借據及增補約據為證，
    其上蓋有不相符之丙○○○之印鑑及增補約據上之相關記載
    以資參照（見原審卷第43至44頁、本院卷第110頁至114頁）
    。按依最高法院四十六年台上字第一六三號判例意旨，對保
    與否固非保證契約之成立要件，惟本件被上訴人既於對保過
    程中發現上訴人即借款人飛立公司與法定代理人（兼連帶保
    證人）丙○○○，及連帶保證人丁○○之簽名蓋章非當場所
    為，丙○○○所蓋之章及留存在被上訴人公司之印鑑不符，
    及上訴人丁○○於增補契約第五條未約定應打勾處（依增補
    約據第二條之約定須於框框「□」內始有打勾之約定）打了
    不連續之勾，致增補約據第五條是否適用易發生爭議。再參
    以上訴人丁○○於對保中另要求，被上訴人於上訴人清償本
    件借款完畢一週內出具清償證明供上訴人塗銷6000萬元之最
    高限額抵押權乙事，如納入契約勢必將使被上訴人另筆687
    萬元貸款之抵押擔保請求落空，對被上訴人該筆債權求償權
    利之行使有重大不利之影響，而兩造如將此項要求列入契約
    內容之一部，被上訴人違約時將擔負債務不履行或損害賠償
    之民事責任，又已如上述。凡此均可見兩造於對保過程已發
    現雙方就契約內容之意思表示有眾多重大之不一致之處，且
    許多不一致之地方均涉及雙方之重要權益，為契約之必要之
    點，準此，應認兩造就本件系爭第二次增補約據（延展清償
    ）之契約，尚未因互相意思表示一致而成立。
七、又查，上訴人抗辯伊分別於96年4月12日、5月14日以現金各
    存入25萬元，共50萬元，用以清償本件借款，惟被上訴人竟
    未加以抵充本件借款等語。被上訴人雖稱該50萬元款項因上
    訴人當時並無特別為抵充債務之指定，被上訴人已依民法第
    三百二十二條之規定抵充上訴人另筆687萬元之債款，因本
    案借款之年息為4.1%及4.98%，687萬元，該筆借款為年息7.
    25%，利率更高，對上訴人反較有利云云。按對於一人負擔
    數宗債務，而其給付之種類相同者，如清償人所提出之給付
    ，不足清償全部債額時，由清償人於清償時，指定其應抵充
    之債務，民法第三百二十一條定有明文。本件上訴人主張其
    所支付上開二筆25萬元款項係抵充本件之借款債務，而從上
    訴人給付之金額亦可認定係抵充本件之借款（按雖第二次增
    補約據契約並未成立，惟上訴人支付之25萬元顯係支付增補
    約據之本金20萬元及利息39,688元）。況上訴人主張另筆6,
    471,141元（被上訴人主張原借687萬元）之債務，係與購屋
    有關，被上訴人於94年7月以上訴人為被告，起訴確認買賣
    關係不存在，另於96年4月起訴請求上訴人償還債務，目前
    仍在本院訴訟中。在此期間雙方僵持不下，上訴人亦無從繳
    納該借款本息等情，從而上訴人96年4、5月各支付25萬元，
    依經驗法則，自不可能係支付該筆6,471,141元借款本息。
    上訴人主係該50萬元係抵充本件借款乙節交易可採。上訴人
    雖主張該50萬元應優先抵充155, 890元借款本金部分之本息
    ，如有剩餘再抵充1120萬元本金部分之本息，惟上訴人於96
    年4月12日、5月14日匯款當時並未指定優先抵充該155,890
    元本息債務後，再抵充該1120萬元本息債務，而該次匯款25
    萬元係包含該增補約據兩筆債務之攤月攤還本金20萬元及利
    息39,688已如上述，應認上訴人匯款當時之真意，係同時抵
    充該兩筆借款之債務，上訴人主張本件應優先抵充該筆155,
    890元借款債務，再抵充1120萬元之借款債務乙節並不可取
    。按清償人所提出之給付應先抵充費用，次充利息，次充原
    本。民法第三百二十三條定有明文。經被上訴人依上開規定
    抵充計算後之結果為：
    (一)500,000元全數抵充11,200,000元及155,890元之利息，以
      年息4.1%及4.98%計算，自民國95年6月15日起至民國96年
      5月27日計算之利息及違約金合計501,250元（尚不足1,25
      0元，被上訴人同意放棄不予收取）。
    (二)抵充後之債權金額如下：
    1.借款本金：新臺幣壹仟壹佰參拾伍萬伍仟捌佰玖拾元整。
    2.利息：
    (1)其中壹仟壹佰貳拾萬元整自民國96年5月28日起至清償日
      止，按年息4.10%計算。
    (2)其中壹拾伍萬伍仟捌佰玖拾元整自民國96年5月28日起至
      清償日止，按年息4.98%計算。
    3.違約金：自民國96年5月28日起至清償日止，按上開利率
      之二成計收（以上計算式見本院卷第115至118頁）。
    至上訴人雖主張本件約定之違約金過高，請求酌減。惟查兩
    造之借款契約第四條約定：「借用人倘不依約還本息時，除
    本金部分願自遲延時起按本借款利率給付遲延利息外，並應
    自遲延還本付息部分，本金自到期日起，利息自付息日起逾
    期六個月以內者，按本借款利率百分之十，逾期六個月以上
    者，按本借款利率百分之二十計付違約金」（見本院卷第10
    7頁）。此項違約金數額之約定與國內各家銀行之約定均相
    同，並無偏高之情形，此為本院職務上所已知之事，故本件
    並無酌減違約金之必要，併此敘明。
八、綜上所述，本件上訴人飛立公司尚有1120萬元本金尚未清償
    （利息僅抵充至96年2月13日止），從而被上訴人依消費借
    貸及連帶保證之法律關係，請求上訴人即借款人飛立公司及
    連帶保證人丙○○○、丁○○、戊○○、乙○○連帶給付
    11,355,890元及其中1120萬元自民國96年5月28日起至清償
    日止按年息4.1%計算之利息，其中155,890元自民國96年5月
    28日起至清償日止按年息4.98%計算之利息。並均自民國96
    年5月28日起至清償日止，按上開利率百分之二十計付違約
    金部分，洵屬正當，應予准許，原審就此部分為上訴人敗訴
    之判決，經核並無違誤，上訴意旨指摘原判決此部分不當，
    求予廢棄，改判駁回被上訴人在第一審之請求，並無理由，
    應予駁回。被上訴人之請求逾上開應准許部分，係有不當，
    上訴意旨求為將此部分廢棄，改判駁回被上訴人在第一審之
    訴，為有理由，應予准許。
九、本件待證事實已臻明瞭，兩造其餘攻擊防禦方法，與判決之
    結果已不生影響，爰不一一詳為審酌，併此敘明。
十、據上論斷，本件上訴為一部有理由，一部無理由，依民事訴
    訟法第四百四十九條第一項、第四百五十條、第七十九條、
    第八十五條第二項判決如主文。
中    華    民    國    97    年    7     月    9     日
                  民事第六庭    審判長法  官  袁再興
                                      法  官  盧江陽
                                      法  官  吳惠郁
以上正本係照原本作成。
如對本判決上訴，須於收受判決送達後二十日內向本院提出上訴
書狀，其未表明上訴理由者，應於提出上訴後二十日內向本院提
出上訴理由書（須按他造人數附具繕本）。
上訴時應提出委任律師為訴訟代理人之委任狀。具有民事訴訟法
第四百六十六條之一第一項但書或第二項之情形為訴訟代理人者
，另應附具律師及格證書及釋明委任人與受任人有該條項所定關
係之釋明文書影本。
                                      書記官  林水濱
中    華    民    國    97    年    7     月    10    日
                                                      Ａ


司法院資訊處製作；財團法人民間司法改革基金會備份。
